臺灣嘉義地方法院刑事判決
110年度金訴字第16號
公  訴  人  臺灣嘉義地方檢察署檢察官
被      告  黃婉婷



上列被告因加重詐欺等案件，經檢察官提起公訴（109年度偵字
第6354號、第7491號、第7614號）暨移送併辦（臺灣高雄地方檢
察署109年度偵字第22117號、臺灣嘉義地方檢察署110年度偵字
第4688號），本院判決如下：
    主  文
黃婉婷幫助犯洗錢罪，處有期徒刑參月，併科罰金新臺幣壹萬元
，罰金如易服勞役，以新臺幣壹仟元折算壹日。未扣案之犯罪所
得新臺幣壹仟陸佰元沒收，於全部或一部不能沒收或不宜執行沒
收時，追徵其價額。
    犯 罪 事 實
一、黃婉婷於民國109年6月初某日在臉書社群網站看到兼職廣告
    ，便依指示與通訊軟體LINE暱稱「人人貸方子民」之人加為
    好友，被告知工作內容為至超商領取包裹並放在指定地點，
    日薪為新臺幣（下同）1,600元。依黃婉婷之年齡、智識程
    度，明知一般人或公司行號若有收取包裹的需求，應會請求
    寄送人將包裹寄到所在地附近，以便於領取，且領取包裹之
    流程極為簡單，不會徒費高額成本請他人代為領取。然黃婉
    婷在可預見身分不詳之人以給付與付出勞力顯不相當之報酬
    委由他人代為領取包裹，再迂迴放置於他處之舉動，可能與
    財產犯罪有關，所代領之包裹內物品，恐係人頭帳戶資料，
    日後將供行騙者作為掩飾或隱匿實施詐欺之犯罪所得之用，
    竟仍基於幫助詐欺取財、幫助一般洗錢之不確定故意，答應
    「人人貸方子民」代為領取包裹。嗣於109年6月10日，黃婉
    婷依「人人貸方子民」指示，自高雄北上嘉義後，先於該日
    12時10分許在嘉義市○區○○○街000號之統一超商嘉英門市領
    取裝有郭韋廷名下之第一銀行北投分行帳號00000000000號
    帳戶（下稱一銀帳戶）之存摺、金融卡之包裹（郭韋廷涉犯
    之部分，業經臺灣士林地方法院以110年度審簡字第201號判
    決有罪在案）；復於同日14時30分許騎乘向不知情友人吳京
    倫借得之車牌號碼000-000號普通重型機車至嘉義市○區○○路
    000號之統一超商立宣門市領取裝有鄭芷芸名下之中華郵政
    股份有限公司帳號00000000000000號帳戶（下稱郵局帳戶）
    、彰化銀行帳號00000000000000號帳戶（下稱彰銀帳戶）之
    存摺、金融卡等物品之包裹（鄭芷芸涉犯之部分，業經臺灣
    臺中地方法院以109年度沙簡字第672號判決有罪在案）。黃
    婉婷領完上開包裹後，旋即返回高雄，將之放置在高雄市楠
    梓區之家樂福賣場置物櫃內。「人人貸方子民」或其同夥取
    走上開包裹後，便將其內之一銀帳戶、郵局帳戶、彰銀帳戶
    之存摺、金融卡提供給身分不詳之行騙者。之後行騙者意圖
    為自己不法之所有，基於詐欺取財及洗錢之犯意，分別對附
    表所示之被害人行騙（詳細行騙時間、方式、匯款時間、金
    額、匯款帳戶，均詳附表所示），並待被害人受騙將款項匯
    入上開帳戶後，隨即持金融卡至自動櫃員機將款項提領殆盡
    ，致警方難以追查前揭詐欺取財犯罪所得之來源及去向，順
    利利用上開帳戶隱匿該犯罪所得。
二、案經連育賢、溫志賢、劉東泰、洪淑美訴由新竹市警察局、
    嘉義縣警察局、嘉義市政府警察局第二分局報請臺灣嘉義地
    方檢察署檢察官偵查起訴暨移送併辦，以及臺灣高雄地方檢
    察署檢察官移送併辦。
    理  由
一、本案以下作為判決基礎所引用的證據，檢察官、被告黃婉婷
    均同意作為證據（本院卷57至58頁、101至102頁、173頁）
    ，本院審酌該等證據之取得，並無違法或不當等不適宜作為
    證據的情形，自均具有證據能力。
二、本院認定事實所憑之證據及理由：
  ㈠上揭犯罪事實，業據被告坦白承認（警5313卷9至11頁、偵63
    54卷17至19頁、本院卷94頁、102頁、173頁），核與另案被
    告鄭芷芸、郭韋廷、證人即告訴人連育賢、劉東泰、洪淑美
    、溫志賢證述之情節相符（警6665卷16至18頁、38至43頁、
    48至49頁、56至57頁、警5313卷3至4頁、13至15頁），復有
    郵局帳戶、彰銀帳戶、一銀帳戶之交易明細表各1份、告訴
    人連育賢提供之網路轉帳交易明細2紙、告訴人洪淑美提供
    之中國信託銀行、第一銀行自動櫃員機交易明細表共3紙、
    告訴人劉東泰提供之國泰世華銀行自動櫃員機交易明細表5
    紙、告訴人溫志賢提供之中國信託銀行自動櫃機交易明細表
    2紙、統一超商貨態查詢系統1份、監視器畫面翻拍照片2張
    等在卷可憑（警6665卷7至9頁、45頁、53至54頁、61至62頁
    、警5313卷17至19頁、25頁、本院卷71頁、77頁），應可認
    定。
  ㈡公訴意旨雖認被告係詐欺集團中負責領取金融帳戶之「取簿
    手」，而應與詐欺集團成員就本案詐欺、洗錢犯行論以共同
    正犯云云。然被告供稱在整個犯案的過程中，僅有與「人人
    貸方子民」聯絡（本院卷54頁），而依卷內資料，亦無跡象
    顯示被告在本案中有與其他犯嫌聯繫。又「人人貸方子民」
    雖藉由被告取得一銀帳戶、郵局帳戶、彰銀帳戶之存摺、金
    融卡，最後行騙者亦確實以上開帳戶為工具對附表所示之告
    訴人行騙得逞，惟「人人貸方子民」究竟係行騙者所屬之成
    員，負責對外收取金融帳戶資料，抑或係從事對外收購金融
    帳戶，再轉賣給行騙者之「收簿集團」成員，依卷內資料實
    無從得知。倘「人人貸方子民」並非行騙者所屬之成員，只
    是將取得之金融帳戶資料轉賣給行騙者，而未為其他與詐欺
    、洗錢等罪之構成要件有關之行為時，則「人人貸方子民」
    提供金融帳戶之行為，至多僅能認定是幫助詐欺取財、幫助
    洗錢而已，尚難遽認應論以共同正犯（蓋構成刑法之幫助犯
    ，行為人本來也就必須要認識正犯行為是犯罪行為，無法單
    憑行為人認識正犯要為犯罪行為，即認為行為人屬共同正犯
    ）。亦即，本案依檢察官所提之證據，已無從認定「人人貸
    方子民」與行騙者為共同正犯，則僅聽從「人人貸方子民」
    指示之被告，自亦無從論以共同正犯。
  ㈢被告對於領取、交付裝有金融帳戶之包裹之行為，雖可預見
    有被行騙者利用為詐欺工具之可能，然行騙者之詐欺手法眾
    多，其對於行騙者將以何種詐術手法行騙，未必有所認識，
    故刑法第339條之4第1項固設有加重詐欺取財罪規定，但除
    有積極證據可以證明其對於加重詐欺之條件亦有所預見外，
    依罪疑唯輕原則，僅得認定其為普通詐欺取財罪之幫助犯，
    附此敘明。
  ㈣綜上所述，本案事證明確，被告犯行堪以認定，應依法論科
    。
三、論罪科刑：
  ㈠核被告所為，係犯刑法第30條第1項前段、第339條第1項之幫
    助詐欺取財罪，以及刑法第30條第1項前段、洗錢防制法第1
    4條第1項之幫助一般洗錢罪。公訴意旨認被告係犯刑法第33
    9條之4第1項第2款之三人以上共同犯詐欺取財罪部分，容有
    誤會，惟基本事實同一，本院自得就其被訴加重詐欺罪部分
    ，依法變更起訴法條。至刑事訴訟法第300條所謂變更法條
    ，係指罪名之變更而言。正犯與幫助犯，僅係犯罪型態與得
    否減刑有所差異，適用之基本法條及所犯罪名並無不同，其
    行為態樣固有共同正犯、單獨犯之分，然尚無變更檢察官起
    訴法條之必要（最高法院108年度台上字第3676號判決意旨
    參照），故就被告被訴共同洗錢罪部分，毋庸變更起訴法條
    。
  ㈡被告以同一交付包裹之行為，同時觸犯上揭2罪名，為想像競
    合犯，應依刑法第55條規定，從一重論以刑法第30條第1項
    前段、洗錢防制法第14條第1項之幫助一般洗錢罪。
  ㈢被告係基於幫助之犯意而為一般洗錢罪，應依刑法第30條第2
    項規定，按正犯之刑減輕之。又被告於審判中自白洗錢犯罪
    ，依洗錢防制法第16條第2項規定，減輕其刑，並依刑法第7
    0條遞減之。
  ㈣本院審酌被告：⑴高職肄業之智識程度；⑵未婚無子，平常跟
    親戚同住之家庭狀況；⑶職業為保全，經濟狀況普通；⑷行為
    時無犯罪前科，有臺灣高等法院被告前案紀錄表在卷可佐；
    ⑸領取、交付包裹之行為，致行騙者得以用一銀帳戶、郵局
    帳戶、彰銀帳戶做為犯罪工具，造成執法機關不易查緝犯罪
    行為人，嚴重危害社會治安，助長社會犯罪風氣；⑹所為致
    告訴人連育賢、劉東泰、洪淑美、溫志賢分別受有如附表所
    示金額之犯罪情節；⑺犯後坦承犯行等一切情狀。本院認量
    處如主文所示之刑，並諭知易服勞役之折算標準，應屬適當
    。
四、沒收部分：
　㈠被告為本案犯行共獲得1,600元報酬乙節，業據被告供陳在卷
    （本院卷54頁），此即為被告之犯罪所得，雖未據扣案，仍
    應依刑法第38之1第1項前段、第3項規定，予以宣告沒收，
    並於全部或一部不能沒收或不宜執行沒收時，追徵其價額。
　㈡扣案之IPHONE手機1支（含SIM卡1張），為被告所有供本案犯
    行聯繫所用之物之事實，業據被告供陳在卷（本院卷174至1
    75頁）。惟本院認該手機實為被告日常生活所用之物，非專
    供其為本案犯行所用，尚難因本案偶發犯行，即認其有濫用
    上揭物品之行為，而有沒收該物品之必要，是不予宣告沒收
    ，附此敘明。
據上論斷，應依刑事訴訟法第299條第1項前段、第300條，洗錢
防制法第2條第2款、第14條第1項、第16條第2項，刑法第11條、
第30條第1項前段、第2項、第339條第1項、第55條、第42條第3
項、第38條之1第1項前段、第3項，刑法施行法第1條之1第1項，
判決如主文。
本案經檢察官呂雅純提起公訴、檢察官王清海、陳昭廷移送併辦
、檢察官陳志川到庭執行職務
中　　華　　民　　國　　110 　年　　7 　　月　　30　　日
                  刑事第三庭    審判長法  官  吳育霖
                                      法  官  方宣恩
                                      法  官  張佐榕
以上正本證明與原本無異。
如不服本判決，應於判決送達後20日內向本院提出上訴狀（應附
繕本）。告訴人或被害人如對於本判決不服者，應具備理由請求
檢察官上訴，其上訴期間之計算係以檢察官收受判決正本之日期
為準。
中　　華　　民　　國　　110 　年　　7 　　月　　30　　日
                                      書記官　連彩婷
附錄本判決論罪科刑法條
洗錢防制法第2條本法所稱洗錢，指下列行為：
一、意圖掩飾或隱匿特定犯罪所得來源，或使他人逃避刑事追訴
    ，而移轉或變更特定犯罪所得。
二、掩飾或隱匿特定犯罪所得之本質、來源、去向、所在、所有
    權、處分權或其他權益者。
三、收受、持有或使用他人之特定犯罪所得。

洗錢防制法第14條第1項
有第二條各款所列洗錢行為者，處 7 年以下有期徒刑，併科新
臺幣 5 百萬元以下罰金。

中華民國刑法第339條第1項
意圖為自己或第三人不法之所有，以詐術使人將本人或第三人之
物交付者，處 5 年以下有期徒刑、拘役或科或併科 50 萬元以
下罰金。　

附表：
◎郭韋廷名下之第一銀行北投分行帳號00000000000號帳戶（下稱
  一銀帳戶）、鄭芷芸名下之中華郵政股份有限公司帳號000000
  00000000號帳戶（下稱郵局戶）、鄭芷芸名下之彰化銀行帳號
  00000000000000號帳戶（下稱彰銀帳戶）
　　　　　　
編號 告訴人  詐騙方式 轉帳時間 詐騙金額 (新臺幣) 轉入帳號 1 連育賢 行騙者於109年6月11日19時57分撥打電話向連育賢佯稱：連育賢先前於網路上購物，因工作人員作業疏失，會導致多扣款，需操作網路銀行APP以解除設定云云。 109年6月11日21時6分 9萬9,987元 彰銀帳戶     109年6月11日21時32分 3萬8,987元  2 劉東泰 行騙者於109年6月11日18時許，撥打電話向劉東泰佯稱：劉東泰先前於網路上購物，因客服人員作業疏失，會導致多扣款，需操作銀行自動櫃員機以解除設定云云。 109年6月11日20時28分 2萬9,985元  郵局帳戶    109年6月11日20時30分 2萬9,985元      109年6月11日20時31分 1萬3,123元      109年6月11日20時43分 3萬元      109年6月11日20時54分 1萬6,138元   3 洪淑美 行騙者於109年6月11日16時45分許，撥打電話向洪淑美佯稱：先前洪淑美之姪女於網路上購物，因網路資料錯誤，會導致多扣款，需操作網路銀行自動櫃員機以解除設定云云。 109年6月11日（起訴書誤載為108年3月28日，應予更正）20時39分 2萬3,985元 （起訴書誤載為2萬9,985元，應予更正） 郵局帳戶    109年6月11日22時13分 2萬9,985元 （起訴書誤載為3萬元，應予更正） 一銀帳戶    109年6月11日22時34分 3萬元  4 溫志賢 行騙者於109年6月11日21時許，撥打電話向溫志賢佯稱：溫志賢先前於網路上購物，因客服人員作業疏失，會導致多扣款，需操作網路銀行自動櫃員機以解除設定云云。 109年6月11日22時32分 2萬9,985元  一銀帳戶    109年6月11日22時34分 2,123元